【裁判字號】    93,訴,113
【裁判日期】    951011
【裁判案由】    分割共有物
【裁判全文】
臺灣嘉義地方法院民事判決               93年度訴字第113號
原      告  甲○○
訴訟代理人  林崑地律師
            乙○○
被      告  巳○○
            癸○○
            卯○○
                        二段1.
            辛○○
                        320.
兼上3人共同
訴訟代理人  寅○○
被      告  丙○○
                        96號.
兼上2人共同
訴訟代理人  辰○○
被      告  酉○○
                        32號.
            申○○
            戊○○
            未○○
            午○○
            己○○
                        號
            丁○○
            丑○○
            子○○
兼上4人共同
訴訟代理人  庚○○
被      告  壬○○羅茂源之承.
                        10號.
上列當事人間分割共有物事件，於中華民國95年9月27日言詞辯
論終結，本院判決如下：
    主  文
被告巳○○、癸○○、寅○○、卯○○、辰○○、辛○○及丙○○應就坐落嘉義市○○段一一三九地號，地目建，面積七四九平
方公尺土地，被繼承人羅玉章之應有部分八分之二，辦理繼承登
記。
兩造共有坐落嘉義市○○段一一三九地號，地目建，面積七四九
平方公尺土地，准予分割，其分割方法如附圖一分割方法所示，
即：編號Ａ部分面積二六五平方公尺，分歸被告己○○、庚○○
、丁○○、丑○○、子○○、申○○、酉○○、戊○○、午○○
及未○○共同取得，並按原應有部分比例保持共有；編號Ｂ部分
面積六六平方公尺，分歸原告甲○○取得；編號Ｃ部分面積六六
平方公尺，分歸被告壬○○取得；編號Ｄ部分面積一三三平方公
尺，分歸被告巳○○、癸○○、寅○○、卯○○、辰○○、辛○○及丙○○共同取得，並保持公同共有；編號Ｅ部分面積二一九
平方公尺，供作道路使用，由兩造按原應有部分比例保持共有。
訴訟費用依附表所示應有部分比例負擔。
    事  實  及  理  由
壹、程序事項：
一、按當事人死亡，其繼承人於得為承受訴訟時，應即為承受之
    聲明，他造之當事人，亦得聲明承受訴訟，民事訴訟法第
    168條、第175條分別定有明文。查本件被告羅茂源於本件審
    理期間之93年9月14日死亡，而被告壬○○為其繼承人，有
    繼承系統表、戶籍謄本在卷可考，原告於94年2月2日具狀聲
    明由羅茂源之繼承人即被告壬○○承受訴訟，並經本院合法
    送達，核無不合，應予准許；且上揭繼承人已辦理繼承登記
    乙節，亦經本院調取系爭土地登記謄本核閱明確。至被告羅
    李進琴雖亦經原告聲請承受訴訟，然於被告壬○○就羅茂源
    之應有部分為繼承登記後，並非本件土地共有人，有前揭土
    地登記謄本在卷可稽，自非本件分割共有物訴訟之當事人，
    併此敘明。
二、本件被告巳○○、丙○○、戊○○、午○○、辰○○及壬○○均經合法通知，未於最後言詞辯論期日到場，核無民事訴
    訟法第386條所列各款情形，爰依原告之聲請，由其一造辯
    論而為判決。
貳、原告主張：
一、坐落嘉義市○○段1139地號、地目建、面積749平方公尺之
    土地（下稱系爭土地），為兩造所共有，應有部分如附表所
    示，系爭土地並無法令規定或契約約定不得分割之情形，基
    於土地經濟有效利用，實有分割之必要，因無法協議分割，
    爰訴請裁判分割。
二、主張之分割方法如嘉義市地政事務所94年6月8日土地複丈成
    果圖（即附圖二）所示，認西側開闢巷道寬度5公尺應已足
    夠，且鄰接土地亦為被告所共有，可供迴車，不需要開闢成
    6 公尺道路。
參、被告方面：
一、被告庚○○、己○○、丁○○、丑○○及子○○：提出分割
    方案如附圖一所示。
二、被告寅○○、癸○○、卯○○、辛○○：不論系爭巷道為5
    公尺或6公尺均可接受。
三、被告壬○○：同意原告之分割方案。如依照被告庚○○如附
    圖一即6公尺道路的方案，希望該巷道開闢為東側。
四、被告酉○○、申○○、戊○○、未○○及午○○：西側應開
    闢6公尺巷道以利人車進出。
五、被告巳○○、丙○○及辰○○等人均未於言詞辯論期日到場
    ，亦未提出書狀作何聲明或陳述。
肆、得心證之理由：
一、按各共有人得隨時請求分割共有物。但因物之使用目的不能
    分割或契約訂有不分割之期限者，不在此限；又共有物分割
    之方法，不能協議決定者，法院得因任何共有人之聲請，命
    為分配，民法第823條第1項、第824條第2項分別定有明文。
    經查系爭土地為兩造所共有，地目為建地，兩造應有部分如
    附表所示之事實，業據原告提出土地簿登記謄本、土地登記
    謄本為證，信屬真實。又原告主張系爭土地無因物之使用目
    的不能分割或契約訂有不分割之期限，兩造復無法達成分割
    協議之事實，為被告所不爭執，亦堪認為真實。從而，本件
    原告訴請分割系爭土地，洵屬有據。
二、次按分割共有物，以消滅共有關係為目的，法院裁判分割共
    有土地時，除因該土地內部分土地之使用目的不能分割（如
    道路）或部分共有人仍願維持其共有關係，應就該部分土地
    不予分割或准許該部分共有人成立新共有關係外，應將土地
    分配於各共有人單獨所有（最高法院69年臺上字第1831號判
    例參照）。本件被告己○○、庚○○、丁○○、丑○○、子
    ○○、申○○、酉○○、戊○○、午○○及未○○均表示分
    割後伊等願按原應有部分之比例繼續維持共有，是則本院審
    酌上開情狀，使該10名被告於分割後，仍按其等原應有部分
    之比例繼續保持共有。
三、本院就分割方法，斟酌如次：
（一）系爭土地地勢平坦，呈東北、西南走向之長方形，西南面
      臨8米柏油道路，其他3邊則均與他人之土地相連接，目前
      土地上建有原告及被告多人所有之鋼骨造房屋及磚木造房
      屋一節，業據本院勘驗現場，製有勘驗筆錄附卷可稽，並
      囑託嘉義市地政事務所測量，此亦有嘉義市地政事務所93
      年3月29日複丈成果圖1份在卷可考。
（二）觀之被告庚○○等人主張如附圖一所示之分割方案（即嘉
      義市地政事務所94年8月4日之複丈成果圖，編號Ｄ部分誤
      載為寅○○，應更正為羅玉章），各共有人所分配之土地
      ，皆極為方正，且分割線均與所臨巷道垂直，分割後土地
      完整，價值增加，對共有人均為有利，且該分割分法為兩
      造所不爭，堪認允當。而原告及被告壬○○雖認巷道應開
      闢為5公尺即足，然查，分得未面臨8公尺道路即編號Ａ部
      分之共有人共10人，人數非少，均賴該巷道進出，所預留
      巷道寬度即應考量車輛迴車及停車入庫之需，為供其等日
      後人車出入方便起見，本院認應以預留6公尺巷道為當。
      復參以兩造所分別提出之5公尺巷道及6公尺巷道之分割方
      案，就原告及被告壬○○所分得之土地面積，各僅相差4
      平方公尺，差異極微，原告及被告壬○○徒因所分得部分
      原已臨8公尺道路，不需仰賴該巷道進出，而反對巷道應
      預留6公尺之寬度，未考量其他多數共有人出入便利之需
      要，即非公允，顯無可採。
（三）綜上所述，本院審酌系爭土地之條件、臨路狀況、使用現
      狀、整體利用之效益、各共有人之利益、兩造所提如附圖
      一、二所示分割方案之優劣及兩造之意願等情，認以附圖
      一所示分割方案分割系爭土地，應屬可採，爰分割為如主
      文第二項所示。
伍、因分割共有物而涉訟，由敗訴當事人負擔訴訟費用顯失公平
    者，法院得酌量情形，命勝訴之當事人負擔其一部，民事訴
    訟法第80條之1定有明文。本件兩造係因分割系爭土地無法
    達成協議而涉訟，但各自所為之行為均為維護自身權益，揆
    諸前揭說明，本件訴訟費用應按兩造於系爭土地之應有部分
    比例負擔始符公平，爰定訴訟費用分擔如附表所示。
陸、據上論結：本件原告之訴為有理由，依民事訴訟法第385條
    第1項前段、第78條、第80條之1、第85條第1項但書及第2項
    ，判決如主文。
中    華    民    國    95    年    10    月    11    日
                  民事第一庭審判長法  官 林世芬
                                  法  官 劉瓊雯
                                  法  官 陳俞婷
以上正本係照原本作成。
如對本判決上訴須於判決送達後20日內向本院提出上訴狀。
中    華    民    國    95    年    10    月    16    日
                                  書記官 林美足
   附表
┌─────┬─────────┬─────────┐
│ 共有人   │ 應有部分比例     │ 訴訟費用負擔比例 │
├─────┼─────────┼─────────┤
│ 巳○○   │ 2/8              │ 連帶負擔2/8      │
│ 癸○○   │                  │                  │
│ 寅○○   │                  │                  │
│ 卯○○   │                  │                  │
│ 辰○○   │                  │                  │
│ 辛○○   │                  │                  │
│ 丙○○   │                  │                  │
├─────┼─────────┼─────────┤
│ 酉○○   │ 1/16             │ 1/16             │
├─────┼─────────┼─────────┤
│ 申○○   │ 1/16             │ 1/16             │
├─────┼─────────┼─────────┤
│ 戊○○   │ 1/8              │ 1/8              │
├─────┼─────────┼─────────┤
│ 未○○   │ 1/16             │ 1/16             │
├─────┼─────────┼─────────┤
│ 午○○   │ 1/16             │ 1/16             │
├─────┼─────────┼─────────┤
│ 甲○○   │ 1/8              │ 1/8              │
├─────┼─────────┼─────────┤
│ 己○○   │ 1/40             │ 1/40             │
├─────┼─────────┼─────────┤
│ 庚○○   │ 1/40             │ 1/40             │
├─────┼─────────┼─────────┤
│ 丁○○   │ 1/40             │ 1/40             │
├─────┼─────────┼─────────┤
│ 丑○○   │ 1/40             │ 1/40             │
├─────┼─────────┼─────────┤
│ 子○○   │ 1/40             │ 1/40             │
├─────┼─────────┼─────────┤
│ 壬○○   │ 1/8              │ 1/8              │
└─────┴─────────┴─────────┘


司法院資訊處製作；財團法人民間司法改革基金會備份。
